【裁判字號】    99,勞訴,17
【裁判日期】    991118
【裁判案由】    確認僱傭關係存在
【裁判全文】
臺灣高雄地方法院民事判決              99年度勞訴字第17號
原      告  趙慧珠
訴訟代理人  湯東穎律師
被      告  國軍左營總醫院
法定代理人  李世強
訴訟代理人  尤中瑛律師
上列當事人間請求確認僱傭關係存在等事件，本院於民國99年11
月4 日言詞辯論終結，判決如下：
    主      文
被告應給付原告新臺幣壹萬零貳佰伍拾陸元，及自民國九十八年
六月五日起，按週年利率百分之五計算之利息；自民國九十八年
七月四日起至原告復職日止，按月於每月四日給付原告新臺幣參
萬肆仟壹佰捌拾伍元，及自各月應給付翌日起至清償日止，按週
年利率百分之五計算之利息。
訴訟費用新臺幣參萬伍仟參佰伍拾參元由被告負擔。
本判決第一項就民國九十九年十一月四日（含）以前應為之給付
，於原告以新臺幣貳拾萬元供擔保後得假執行；但被告如以新臺
幣伍拾玖萬壹仟肆佰元或臺灣銀行發行之無記名定期存單為原告
預供擔保，得免為假執行。
    事實及理由
一、原告主張：原告前受僱於被告附設民眾診療服務處擔任健保
    批掛員期間，原告配偶許明恩於民國98年4 月2 日，因腹痛
    及發燒至被告處急診，於同年4 月14日再次赴院急診，當晚
    即住院接受治療。原告因擔心配偶病情而心緒不寧，為配偶
    辦理批價時，誤將「有職榮民」點選為「無職榮民」，惟原
    告於同年4 月16日自行發現上開疏失，並進入批價系統更正
    ，同時一併檢查確認先前看診記錄是否存在同樣疏失，並自
    行將因身分輸入錯誤所短繳之差額掛號費新臺幣（下同）1,
    600 元全數補足。嗣被告於同年5 月1 日通知原告調離現職
    ，改任帳務催繳工作，原告於同年5 月4 日至新工作處所報
    到，被告卻於同年5 月20日，依勞動基準法第12條第1 項第
    4 款、被告工作規則第19條第1 項第6 款第12點規定，發函
    終止兩造間之勞動契約，定於同年5 月22日24時生效，經原
    告於同年5 月22日收受。然原告配偶最後就診時間為同年4
    月14日，原告已於同年4 月16日更正錯誤，被告至遲於同年
    4 月16日已知悉原告誤鍵配偶身分情事，卻遲至同年5 月22
    日始通知原告終止勞動契約，已逾勞動基準法第12條第2 項
    規定之30日除斥期間。縱認被告終止勞動契約，未逾除斥期
    間，原告已於無任何人告知前自行發現錯誤，更正並補足掛
    號費差額，被告並無任何損害。而被告如認原告之行為有違
    失，亦應先依工作規則為適當之懲處或調職處分，被告逕將
    原告解職，有違解雇之最後手段性原則。又原告已自行發現
    疏失並自為更正，未造成被告任何損失，被告遽然採取最嚴
    厲之解僱處分，亦顯屬過苛而有違比例原則。故被告終止契
    約並不合法，兩造間之勞動契約仍屬存在。爰依兩造間勞動
    契約之法律關係，請求被告給付自98年5 月23日起至原告復
    職日止之每月薪資及遲延利息。並聲明：（一）被告應自98
    年5 月23日起至原告復職日止，按月於每月4 日給付被告34
    ,185元，及自各月應給付翌日起至清償日止，按週年利率5
    ％計算之利息。（二）願供擔保，聲請准予宣告假執行。
二、被告則以：（一）原告利用擔任掛號批價作業之便，變更其
    配偶許明恩、其子許紋瑋之就診身分，意圖受有減少支付掛
    號費或部分負擔之不法利益，經被告監察官李博裕少校於98
    年5 月6 日完成調查報告，同年5 月13日經被告院長批示將
    本案移送人事評議委員會審議，於同年5 月19日召開人評會
    ，經原告到場陳述意見，並討論表決後，由人評會作成自同
    年5 月22日24時起解聘原告之決議，送請被告院長批核，旋
    於同年5 月20日發函解僱原告。被告於同年5 月19日召開懲
    處人評會（下稱系爭會議），始確信原告涉犯情節，並於同
    年5 月20日為終止契約之意思表示，顯未逾30日除斥期間；
    縱然於被告監察官作成調查報告時確知系爭事實起算，亦未
    逾30日除斥期間。（二）被告醫勤室接獲病患反應，稱於同
    年4 月8 日下午急診時，已將掛號費400 元交由掛號批價人
    員即原告收受，卻仍接獲病房書記通知應再繳納掛號費等情
    ，準備開始查察時，該筆款項旋於同日16時15分許，由原告
    入帳完成。嗣經被告清查結果，自被告於98年1 月1 日取消
    員工眷屬就診優惠措施後，原告分別於98年1 月8 日、1 月
    10 日 、2 月20日、3 月30日、4 月2 日、4 月9 日偽填其
    配偶許明恩、變造其子許紋瑋之就醫身分，共計6 次。被告
    為國軍醫療院所，原告身為被告掛號批價員，負有誠實清廉
    ，謹慎勤勉等義務，更不得假借權力，以圖本身或他人之利
    益，原告上開行為，不僅嚴重破壞兩造間相互信賴關係，更
    涉刑事責任，被告終止契約為合法等語，資為抗辯。並聲明
    ：（一）原告之訴駁回。（二）如受不利判決，願以現金或
    臺灣銀行發行之無記名定期存單供擔保後，聲請准予免為假
    執行之宣告。
三、兩造不爭執事項：
（一）原告受僱於被告，擔任健保批掛員職務，每月薪資為34,1
      85元，於每月4 日發薪（見本院卷第54頁）。
（二）原告分別於98年1 月8 日、2 月20日、3 月30日、4 月2
      日、4 月9 日，本應將其配偶許明恩之掛號身分批掛為「
      有職榮民」，卻批掛為「無職榮民」；於98年1 月10日，
      本應將其子許紋瑋之掛號身分批掛為「員工眷屬」，卻批
      掛為「軍人」。嗣後業經原告進入電腦系統更正，並補繳
      全部差額健保費用1,600 元。
（三）被告於98年5月1日通知原告調離批掛員職務，改任帳務催
      繳工作，原告於同年5月4日至新工作處所報到。
（四）被告於98年5 月19日召開人評會，經原告到場陳述意見，
      並討論表決後，由人評會作成自同年5 月22日24時起解聘
      原告之決議，送請被告院長批核。
（五）被告於98年5 月20日請原告簽收解聘之人事通知，原告拒
      絕簽收，被告於同日以醫左行政字第0980001579號函解僱
      原告，並定於98年5 月22日24時生效。原告於同年5 月22
      日收受，並有上開函文為證（見調解卷第12頁）。
（六）被告於98年5 月22日寄發存證信函（高雄海軍官校郵局存
      證號碼00035 ）予原告，表示係依勞動基準法第12條第1
      項第4 款及被告工作規則第19條第1 項第6 款第12點規定
      ，終止與原告間之勞動契約。
四、兩造爭執事項：
（一）被告終止兩造間勞動契約之意思表示，是否已逾勞動基準
      法第12條第2 項規定之30日除斥期間？
（二）原告是否構成被告工作規則第19條第1 項第6 款第12點規
      定之事由？被告終止兩造間之勞動契約，是否符合勞動基
      準法第12條第1 項第4 款規定？
五、本院判斷：
（一）被告終止兩造間勞動契約之意思表示，是否已逾勞動基準
      法第12條第2 項規定之30日除斥期間？
 （1）按勞工違反勞動契約或工作規則，情節重大者，雇主得不
      經預告終止契約。雇主依前開規定終止契約者，應自知悉
      其情形之日起，30日內為之。勞動基準法第12條第1 項第
      4款、同條第2項分別定有明文。該條項規定之「30日」乃
      除斥期間性質，且所謂知悉其情形，就同條第1項第4款而
      言，自應指知悉勞工違反勞動契約或工作規則，及其情節
      重大者而言（最高法院84年度台上字第1143號判決參照）
      。是所謂「知悉」，當以雇主確信勞工有符合各該款之構
      成要件者而言。
 （2）原告主張：證人江寶泰乃被告之醫勤官，其於98年4 月9
      日後約一星期的時間調閱原告經手之掛號紀錄，足見被告
      於98年4 月16日左右即知悉原告案內批掛錯誤情事，據此
      計算30日除斥期間，被告應於98年5 月15日前為解雇之意
      思表示；縱以監察官李博裕知悉即接獲江寶泰檢舉之日即
      98年4 月20日起算，被告亦應於98年5 月19日前終止勞動
      契約，然被告遲至同年5 月22日始將通知送達原告，顯已
      逾30日除斥期間云云。然查，被告係一法人組織，雖設有
      院長、副院長、政戰主任、監察官等職，惟有權處理聘僱
      人員違失情形等人事業務者，乃人事評議委員會（下稱人
      評會），有被告聘僱人員違反規定懲處流程表在卷可稽（
      見本院卷第142 頁）。而原告利用其擔任掛號批價工作，
      變更其配偶許明恩、其子許紋瑋之就診身分之事實，經被
      告監察官李博裕於98年5 月6 日完成調查報告，同年月13
      日經被告醫院院長李世強批示將案件移送人評會審議，而
      於同年月19日召開98年5 月份第1 次懲處人評會，經原告
      到場陳述意見，並討論表決後，由人評會作成自98年5 月
      22日24時起，解聘兩造間契約之決議，再送請被告醫院
      院長批核後，於98年5 月20日以醫左行政字第0980001579
      號函解雇原告等情，有被告調查報告表、人評會會議紀錄
      附卷可參（見本院卷第23至26頁、第133 至140 頁）。足
      認人評會所為解雇原告之決定，係以被告監察官李博裕之
      調查報告為憑，參以調查報告記載，調查人李博裕係因醫
      勤室反應原告有利用職務變更其親屬掛號身分，規避支付
      掛號費或部分負擔之情，始著手清查，調閱曾就診之原告
      親屬資料，就診之電腦批掛紀錄，原告之批掛輪班紀錄等
      ，並確定許明恩、許紋瑋之投保身分、職業，及對原告進
      行約談，核對原告因短繳之收費差額等，迄98年5 月6 日
      完成調查報告，始確認系爭原告職務上違失行為，是應以
      監察官李博裕完成調查報告之98 年5月6 日為被告知悉之
      日。至於事後送人評會及院長批核等程序，僅為被告之內
      部行政流程，非得以之延長30天除斥期間。從而，自完成
      調查報告之98年5 月6 日起算，至同年月22日被告解雇原
      告之函令送達原告之日，並未逾30日之除斥期間。另原告
      雖主張應以江寶泰知悉之日即98年4 月16日或監察官李博
      裕知悉之日即98年4 月20日起算除斥期間，然江寶泰僅為
      醫勤官，雖與原告在同一部門工作，且職位較原告為高，
      惟並未經被告授與調查之權限，尚難以江寶泰知悉之日為
      30日除斥期間之起算點；監察官李博裕雖有調查之權限，
      然其於完成調查報告前，尚難認就相關檢舉事項已達確實
      可信之程度，如遽予採認，送人評會處理，亦不足保障原
      告之權益。是亦難以李博裕開始調查時為被告知悉之時點
      ，而起算30日之除斥期間。綜上，被告終止兩造間勞動契
      約之意思表示，並未逾勞動基準法第12條第2 項規定之30
      日除斥期間。
（二）原告是否構成被告工作規則第19條第1 項第6 款第12點規
      定之事由？被告終止兩造間之勞動契約，是否符合勞動基
      準法第12條第1 項第4 款規定？
 （1）按勞動基準法第12條第1項第4款規定，勞工有違反勞動契
      約或工作規則，情節重大者，雇主得不經預告終止契約。
      所謂「情節重大」，屬不確定之法律概念，不得僅就雇主
      所訂工作規則之名目條列是否列為重大事項作為決定之標
      準，須勞工違反工作規則之具體事項，客觀上已難期待雇
      主採用解僱以外之懲處手段而繼續其僱傭關係，且雇主所
      為之解僱與勞工之違規行為在程度上須屬相當，方屬上開
      勞基法規定之「情節重大」，舉凡勞工違規行為之態樣、
      初次或累次、故意或過失、對雇主及所營事業所生之危險
      或損失、勞雇間關係之緊密程度、勞工到職時間之久暫等
      ，均為判斷勞工之行為是否達到應予解僱之程度之衡量標
      準，有最高法院97年度台上字第2624號判決要旨可參。
 （2）原告固主張：伊批掛錯誤僅為作業疏失，並非故意；因其
      夫許明恩於98年4 月14日急診入院，事後前往辦理繳費時
      發現未有繳費金額，始發覺批掛錯誤，並擔心過去亦有批
      掛錯誤情形，乃一併檢視過去批掛紀錄並為更正且補足差
      額云云。然查，被告為左營地區之大型醫院，原告擔任被
      告第一線掛號批掛員之職務，每日均處理為數眾多之病患
      掛號業務，衡情應難記憶數月之前之批掛紀錄，惟原告竟
      可精確回溯並更正其分別於98年1 月8 日、1 月10日、2
      月20日、3 月30日、4 月2 日、4 月9 日所為之錯誤批掛
      紀錄，已難認其所辯係因疏失而批掛錯誤為真。再者，被
      告自98年1 月1 日起，取消員工眷屬就診優惠措施，而許
      紋瑋於97年12月15日及98年1 月10日就診身分均為「員工
      眷屬」，原告竟於98年1 月19日經由電腦作業系統將許紋
      瑋98年1 月10日就診時「員工眷屬」身分，變更為「軍人
      」身分，此從許紋瑋掛號批價紀錄第16筆資料作廢人欄為
      原告即明（見本院卷第57頁）；許明恩於97年10月6 日、
      10月9 日、10月23日、11月17日、11月27日之就診身分均
      為「員工眷屬」，掛號人員均為原告，則許明恩於98年1
      月1 日後之就診身分別，如以電腦系統直接帶出畫面，並
      無出現「無職榮民」之可能，有許明恩掛號批價紀錄可參
      （見本院卷第58至59頁）。復參以被告之掛號系統身分欄
      中「02無職榮民」與「14有職榮民」無法在系統作業時同
      時出現於同一畫面，有被告現場掛號作業系統畫面在卷可
      稽（見本院卷第60頁），及原告於98年1 月1 日後，數次
      將許明恩之就診身分以「無職榮民」身分輸入等情，足認
      原告確係故意將許明恩及許紋瑋之掛號身分輸入錯誤。
 （3）被告工作規則第19條第1 項第6 款第12點規定：「聘僱人
      員利用職務圖利他人或自己，挪用公款、營私舞弊，收受
      賄賂或不法佣金，經查證屬實者，均視為違反工作規則或
      勞動契約，情節重大。聘僱單位（即被告）得不經預告，
      逕予終止勞動契約，並不發給資遣費。」（見調字卷第20
      至21頁），原告固以故意輸入錯誤之身分別，減免繳交差
      價，然究與上揭規定之挪用公款等事由有別。再審以被告
      工作規則第55條第7 款規定：「有自行塗改各項工作紀錄
      ，或委請他人代為不實之記載者，經查證屬實，得予記過
      處分。」核與上揭原告故意輸入不實身分別之情節，輕重
      尚屬相當；第56條第6 款規定：「虛報經費領受不當金錢
      或實物給與者，經查證屬實或有具體事實，得予記大過處
      分。」（見調字卷第25頁），較之原告之違誤，更有甚之
      ，而本件原告獲利之金額僅1,600 元，原告嗣後並已自行
      更正錯誤並補繳差額1,600 元，堪認被告逕對原告為終止
      勞動契約之處分，而未以情節相當之記過或較重之記大過
      處分懲處原告，顯然有違最後手段性及比例原則，其終止
      契約為不合法，兩造間勞動契約關係仍屬存在。又原告遭
      被告解雇後，並未謀得其他工作，有本院依職權調閱之原
      告勞保局投保資料附卷可按（見本院卷第173 至174 頁）
      ，且為被告所不爭執（見本院卷第208 頁），則原告請求
      被告按月支付工資，亦屬有據。
六、綜上所述，本件被告之解僱並不合法，二造之勞動關係仍存
    在。從而，原告依據兩造勞動契約關係，請求被告自98年5
    月23日起至原告復職日止，按月給付35,100元，及各自該月
    4 日起至清償日止，按週年利率5 ％計算之法定遲延利息，
    為有理由，應予准許；其中應於98年6 月4 日發給者，僅98
    年5 月份9 天之工資計10,256元（計算式：34,185元÷30×
    9 ＝10,255.5元，元以下四捨五入），爰諭知如主文第一項
    所示。兩造陳明願供擔保，分別聲請宣告假執行及免為假執
    行，經核就已到期薪資部分，並無不合，爰酌定相當之擔保
    金額併宣告之。又本件訴訟費用為35,353元，依職權命由敗
    訴之被告負擔。
七、本件事證業臻明確，兩造之其餘攻擊防禦方法，經核與判決
    之結果不生影響，爰不一一論述，附此敘明。
據上論結，原告之訴為有理由，依民事訴訟法第87條第1 項、第
390 條第2 項、第392 條，判決如主文。
中    華    民    國    99    年    11    月    18    日
                  民事第一庭  審判長法  官  謝肅珍
                                    法  官  譚德周
                                    法  官  林岳葳
正本係照原本作成。
如不服本判決，應於送達後20日內，向本院提出上訴狀並表明上
訴理由，如於本判決宣示後送達前提起上訴者，應於判決送達後
10日內補提上訴理由書（須附繕本）。
中    華    民    國    99    年    11    月    19    日
                                    書記官  簡文清

司法院資訊處製作；財團法人民間司法改革基金會備份。
